最高法院民事判決　　　　　　　　　　　　　　　八十六年度台上字第二三一五號
　　上 訴 人　甲 ○ ○
　　被上訴人　乙○○○
右當事人間請求返還不當得利（第三人異議之訴）事件，上訴人對於中華民國八十五
年十一月六日臺灣高等法院第二審判決（八十五年度重上字第三一六號），提起上訴
，本院判決如左：
    主  文
上訴駁回。
第三審訴訟費用由上訴人負擔。
    理  由
本件上訴人主張：被上訴人於第一審法院八十四年度民執助字第二三號強制執行事件
中，所查封坐落台北市○○區○○段三小段第九六○號土地，及其上建號一九一九號
門牌號碼台北市大同區○○○路○段一九一巷一○號五樓房屋，係伊於與訴外人陳錦
連婚姻關係中，由伊出資購買，而借名登記於伊配偶陳錦連名義，伊為實際所有人。
爰依強制執行法第十五條規定，提起第三人異議之訴，訴請撤銷上開強制執行程序。
嗣於原審以系爭房地業於民國八十五年八月二十六日以新台幣（下同）六百八十八萬
二千元拍定；乃變更訴之聲明，本於不當得利之法律關係，請求被上訴人返還六百八
十八萬二千元及加付法定遲延利息判決。
被上訴人則以：系爭房地並非上訴人出資所購買；縱係由上訴人出資所購，惟上訴人
係在民法親屬編七十四年六月三日修正後將系爭房地登記為其妻陳錦連之名義，則系
爭房地自屬陳錦連所有，上訴人並無足以排除強制執行之權利等語。資為抗辯。
原審依調查證據為辯論之結果，以：按強制執行法第十五條所謂就執行標的物有足以
排除強制執行之權利者，係指對於執行標的物有所有權、典權、留權、質權存在情形
之一者而言（最高法院四十四年台上字第七二一號判例參照）。又不動產物權，依法
律行為而取得、設定、喪失及變更者，非經登記不生效力；而不動產依土地法所為之
登記，有絕對之效力，分別為民法第七百五十八條及土地法第四十三條所明定。經查
，本件被上訴人係以其對債務人陳有謀有一千五百六十一萬元及自八十三年八月十五
日起之利息債權，因陳有謀去世，繼承人陳錦連並未為拋棄或限定繼承，而對登記於
陳錦連名義之系爭房地聲請強制執行，有上訴人提出之房屋稅及地價稅繳款書各一紙
為證，並經第一審法院調借八十四年度民執助字第二三號強制執行事件卷宗查明屬實
，且為兩造所不爭執。則被上訴人本於房屋及土地登記簿之記載，主張系爭房地為陳
錦連所有，而對之聲請強制執行，於法尚無不合。復按民法第一千零十七條第一、二
項於七十四年六月三日修正前固規定：「聯合財產中，妻於結婚時所有之財產，及婚
姻關係存續中因繼承或其他無償取得之財產，為妻之原有財產，保有其所有權。聯合
財產中，夫之原有財產及不屬於妻之原有財產之部分，為夫所有。」。惟此規定業經
修正為：「聯合財產中，夫或妻於結婚時所有之財產、及婚姻關係存續中取得之財產
，為夫或妻之原有財產，各保有其所有權。」。依修正後之條文，妻於婚姻關係存續
中取得之財產，屬於妻之原有財產。上訴人雖主張，系爭房地係其出資購買，其之所
以將系爭房地登記為其妻陳錦連名義，實為使其妻順利請調進入台北市任職，其方為
實際所有權人云云，並提出不動產買賣契約書影本、台灣電力公司服務證明書影本、
上訴人存簿影本、彰化銀行放款日報表影本、建物謄本、清償證明影本、土地及建物
稅單影本、匯款資料、台灣電力公司總管理處職工福利委員會函等為憑，並舉證人即
系爭房地之出賣人梁順憲，證明系爭房地由上訴人出面向其購買，價金亦係由其給付
等情。惟系爭房地既係於七十六年六月三日由陳錦連與出賣人梁順憲簽訂不動產買賣
契約書，並由梁順憲於七十六年七月二十五日移轉登記於陳錦連名下，有系爭房地不
動產買賣契約書及登記簿謄本可證。依前開說明，陳錦連既於上開民法條文修正之後
取得系爭房地，系爭房地即屬其原有財產。上訴人之上開主張，尚難採取。從而，在
上訴人依法自陳錦連受讓系爭房地所有權之前，殊無以系爭房地所有人自居，主張其
有排除強制執行之權利之餘地。上訴人原提之第三人異議之訴既無理由，則被上訴人
即無其所指之不當得利事由，其所為本件變更之訴，自亦無所據，無從准許。為其心
證之所由得，並說明兩造其餘之攻擊防禦方法，不予審酌之理由，因而駁回上訴人變
更之訴，經核於法並無違誤。上訴論旨，猶就原審適用法律之職權行使，指摘原判決
違背法令，求予廢棄，非有理由。
據上論結，本件上訴為無理由，依民事訴訟法第四百八十一條、第四百四十九條第一
項、第七十八條，判決如主文。
中      華      民      國    八十六    年      七      月     十八     日
                              最高法院民事第三庭
                                  審判長法官  范  秉  閣
                                        法官  朱  錦  娟
                                        法官  朱  建  男
                                        法官  許  澍  林
                                        法官  顏  南  全
      右正本證明與原本無異
                                              書  記  官
中      華      民      國    八十六    年      八      月      四      日
